【裁判字號】    98,訴,897
【裁判日期】    980826
【裁判案由】    偽證
【裁判全文】
臺灣板橋地方法院刑事判決               98年度訴字第897號
公  訴  人  臺灣板橋地方法院檢察署檢察官
被      告  甲○○
上列被告因偽證案件，經檢察官提起公訴（98年度偵字第5956號
），本院判決如下：
    主  文
甲○○無罪。
    理  由
一、公訴意旨略以：被告甲○○有麻藥、毒品、贓物、槍砲等前
    案紀錄，其為臺灣板橋地方法院檢察署97年度偵字第23652
    號乙○○涉嫌販賣毒品海洛因案件之證人，對其曾以其所使
    用之門號0000000000號行動電話，撥打予乙○○使用之門號
    0000000000號行動電話聯繫購毒事宜之案情有重要關係之事
    項，明知彼此認識並確有以電話通聯之事實，竟基於接續偽
    證之犯意，接連於民國97年8 月26日下午3 時許、97年12月
    3 日下午3 時許，在臺灣板橋地方法院檢察署檢察官開庭偵
    查時，供前具結，就是否認識乙○○及彼此是否以行動電話
    通聯等節為虛偽陳述，分別證述：「我沒有與該支電話（即
    門號0000000000號）聯繫過」、「我不認識被告（即乙○○
    ）」云云，企圖使負責偵查該案之檢察官據以為乙○○有利
    之認定，惟經檢察官調閱雙向電話通聯紀錄比對後認甲○○
    於偵查時之證述係屬虛偽，因認被告甲○○涉犯刑法第168
    條之偽證罪嫌。
二、查本件被告甲○○及檢察官於言詞辯論終結前，對於下述本
    院採為認定犯罪事實依據之各項證據之證據能力，均未聲明
    異議，該等證據復經本院於審理時逐一提示予當事人表示意
    見，本院審酌該等證據之取得過程並無瑕疵，與本案待證事
    實間復具有相當之關聯性，以之為本案證據並無不當，自得
    採為本件認定事實之基礎，合先敘明。
三、按犯罪事實應依證據認定之，無證據不得認定犯罪事實；不
    能證明被告犯罪者，應諭知無罪之判決，刑事訴訟法第154
    條第2 項、第301 條第1 項分別定有明文。本件公訴人認被
    告甲○○於另案被告乙○○涉嫌販賣毒品海洛因案件偵查時
    ，為迴護乙○○而故為虛偽之證述，因而涉犯偽證罪嫌，無
    非係以：甲○○於乙○○毒品案件中，已於警詢時詳就其使
    用門號0000000000號行動電話撥打乙○○使用之門號000000
    0000號行動電話聯繫購毒事宜為清楚陳述，核與檢察官調閱
    之電話雙向通聯紀錄所示之通聯情形相符，惟甲○○卻於97
    年8 月26日下午3 時許、97年12月3 日下午3 時許2 度接受
    檢察官訊問時，就此與乙○○涉嫌販賣毒品之案情有重要關
    係之事項，故為虛偽證詞為主要論據，並提出甲○○訊問筆
    錄、結文、電話雙向通聯紀錄為憑。訊據被告固不否認其就
    是否以行動電話與乙○○聯繫購毒乙節，於檢察官2 度偵訊
    時為前開證述，然辯稱其於作證時並不太了解具結之效果，
    檢察官也未事先告知可拒絕證言之相關法律規定，但其係照
    事實陳述等語。惟：
  (一)按具結係證人以文書保證其所陳述之事實為真實，乃證言真
    實性之程序擔保，與歐美國家命證人宣誓之意義相同。命證
    人具結，應依刑事訴訟法第187 條第1 項、第189 條第1 項
    、第2 項、第3 項規定之程序為之。其中第189 條第2項「
    結文應命證人朗讀；證人不能朗讀者，應命書記官朗讀，於
    必要時並說明其意義」之規定，主要在於使證人瞭解結文之
    涵義，以提高證人之警覺，俾求證言之真確。證人能識文字
    者，原則上使其自讀；於其不能自讀者，始命書記官朗讀，
    經朗讀後認為證人尚有不能明瞭者，應加以說明結文之意義
    並記明筆錄，然後再依同條第3項之規定，命證人於結文內
    簽名、蓋章或按指印，以明責任。倘法院或檢察官於命證人
    具結時，未依上開規定命證人或書記官朗讀結文，即命證人
    於結文內簽名、蓋章或按指印，此朗讀結文程序之欠缺，是
    否導致不生具結之效力，自應以證人是否確已明白、認知結
    文之意義而簽名、蓋章或按指印為判斷基準，如證人未明白
    結文之真實意思，即不生具結之效力，此觀最高法院96年度
    台上字第7506號刑事判決意旨自明。又刑事訴訟法第181 條
    規定：「證人恐因陳述致自己或與其有前條第一項關係之人
    受刑事追訴或處罰者，得拒絕證言」。此項規定旨在免除證
    人陷於抉擇控訴自己或與其有一定身分關係之人犯罪，或因
    陳述不實而受偽證之處罰，或不陳述而受罰鍰處罰等困境。
    證人此項拒絕證言權與被告之緘默權同屬不自證己罪之特權
    ，為確保證人此項權利，刑事訴訟法第186 條第2 項均規定
    有告知證人得拒絕證言之義務；如法官或檢察官未踐行此項
    告知義務，而逕行告以具結之義務及偽證之處罰，並命朗讀
    結文後具結，將使證人陷於前述抉擇困境，無異侵奪證人此
    項拒絕證言權，有違證人不自證己罪之原則。該證人於此情
    況下所為之具結程序即有瑕疵，為貫徹上述保障證人權益規
    定之旨意，自應認其具結不生合法之效力，縱其陳述不實，
    亦不能遽依偽證罪責相繩，此觀最高法院97年台上字第265
    號刑事判決意旨可供參照。
  (二)查臺灣板橋地方法院檢察署檢察官於97年度偵字第23652 號
    乙○○涉嫌販賣毒品海洛因案件偵查中，被告甲○○確於97
    年8 月26日下午3 時許、97年12月3 日下午3 時許，2 度在
    該案檢察官開庭偵查訊問時，供前具結證稱：「我沒有與該
    支電話（即門號0000000000號）聯繫過」、「我不認識被告
    （即乙○○）」等語，有訊問筆錄2 份可憑（見臺灣板橋地
    方法院檢察署97年度偵字第23652 號卷第45、85、86頁），
    被告甲○○否認曾以行動電話聯繫乙○○購毒事宜之證詞，
    對於乙○○是否涉嫌販賣毒品之案情，確有重要關係。然查
    ，被告甲○○前開2 次作證時，雖均於供述前簽署證人結文
    ，惟查甲○○該2 次具結過程，均未踐行朗讀之程序，此業
    經本院勘驗該2 次訊問筆錄確認無訛，有本院98年7 月14日
    準備程序期日當庭勘驗之筆錄可憑，此已與刑事訴訟法第18
    9 條第2 項之規定相違；再審酌甲○○該2 次作證前所簽署
    之結文，結文內除證人簽名及日期外，餘如作證案件之案號
    及案由等欄位內應記載之事項均未填載，有結文影本2 紙可
    稽（見臺灣板橋地方法院檢察署97年度偵字第23652 號卷第
    46、87頁）；復審酌被告甲○○智識程度不高，對法律認知
    有限，其於本院審理時自承未了解具結之效果等情，難認被
    告甲○○於該2 次結文簽名時確已明白具結之意義，揆諸前
    揭說明，即難認已生合法具結之效力。
  (三)又查，另案被告乙○○因涉嫌販賣第一級毒品海洛因為警偵
    辦期間，被告甲○○亦因涉嫌施用毒品經警偵辦中，此觀被
    告甲○○之警詢筆錄自明（見同上卷第7 至11頁），是甲○
    ○於前揭作證時，若自承其向乙○○購買毒品，事實上無異
    自證其持有、施用第一級毒品海洛因之犯行，而有使自己受
    刑事追訴、處罰之可能甚明。另查，檢察官於97年8月26日
    下午3 時許、97年12月3 日下午3 時許2 度訊問甲○○前，
    均未告知甲○○享有不自證己罪之拒絕證言權，而逕命甲○
    ○具結，有訊問筆錄及結文在卷可憑（見同上卷第45、46、
    85至87頁），已經本院勘驗該2 次訊問筆錄確認無訛，有本
    院98年7 月14日準備程序期日當庭勘驗之筆錄可憑，足見該
    2 次甲○○以證人身分接受檢察官訊問時，檢察官並未踐行
    刑事訴訟法第186 條第2 項之告知義務，即逕要求甲○○具
    結，此已剝奪被告甲○○不自證己罪之拒絕證言權，而此項
    程序瑕疵並不能由證人結文治癒，依前揭說明意旨，縱被告
    甲○○前揭證述不實，因其係在不自證己罪之拒絕證言權遭
    剝奪之情況下，而為不實證述，該等不實證述本寓有保護甲
    ○○自身免受刑事追訴、處罰之性質，屬甲○○得以行使拒
    絕證言權之範疇，自不得於事後以被告甲○○之證述不實而
    以偽證罪相繩，以免違背立法者保障證人於作證時不自證己
    罪之立法目的。
四、綜上所述，被告甲○○前揭2 次於檢察官偵訊時作證所踐行
    之具結程序，因有前揭未確實使被告明白具結意義及未踐行
    告知被告得行使拒絕證言權之瑕疵，且此等瑕疵影響被告之
    權利，並不能藉由證人結文治癒，縱被告之證述不實，仍不
    得以偽證罪相繩。從而，依卷存事證，尚不能認被告有公訴
    人所指偽證罪行，此外，復查無其他證據足資證明被告犯罪
    ，揆諸前開說明，應為被告甲○○無罪之諭知。
據上論斷，應依刑事訴訟法第301條第1項，判決如主文。
本案經檢察官彭聖斐到庭執行職務。
中    華    民    國    98    年    8     月    26    日
                  刑事第十庭審判長  法  官  彭全曄
                                    法  官  洪珮婷
                                    法  官  陳正昇
以上正本證明與原本無異。
如不服本判決應於收受送達後10日內向本院提出上訴書狀，並應
敘述具體理由；其未敘述上訴理由者，應於上訴期間屆滿後20日
內向本院補提理由書（均須按他造當事人之人數附繕本）「切勿
逕送上級法院」
                                    書記官  林文達
中    華    民    國    98    年    8     月    26    日


司法院資訊處製作；財團法人民間司法改革基金會備份。
